臺灣高等法院民事判決　　　　　　　　　　　　　　九十三年度重上字第一九八號
　　上　訴　人　中興票券金融股份有限公司
　　法定代理人　莊國雄
　　訴訟代理人　張國清律師
　　被上訴人　　僑宏投資股份有限公司
　　法定代理人　蘇嘉明
　　訴訟代理人　張慶帆律師
　　複代理人　　王聖舜律師
右當事人間請求分配表異議之訴事件，上訴人對於中華民國九十二年三月十六日臺灣
板橋地方法院九十二年度重訴字第一九八號第一審判決提起上訴，經本院於九十三年
九月二十一日言詞辯論終結，判決如左：
    主      文
原判決不利於上訴人部分及訴訟費用之裁判（確定部分除外）廢棄。
右廢棄部分，被上訴人在第一審之訴駁回。
第一、二審訴訟費用（確定部分除外）由被上訴人負擔。
    事實及理由
一、本件被上訴人起訴主張：上訴人雖執有明莊建設股份有限公司（以下簡稱明莊公
    司）、鴻吉建設股份有限公司（以下簡稱鴻吉公司）、鴻昶公司所共同簽發、面
    額各為三千萬元之本票計兩張。然該票據為明莊、鴻吉公司於民國（下同）八十
    七年十一月十六日簽發擬向上訴人借款授信之本票，嗣該授信並未成立，上訴人
    並未實際交付借款，故上訴人對於明莊公司及鴻吉公司之六千萬元債權（下稱系
    爭債權），實際上債權並不存在，不得參與分配，爰請求將上訴人系爭債權自分
    配表中剔除等語。並聲明：上訴駁回。
二、上訴人則以：上訴人因分別與僑得投資股份有限公司（下稱僑得公司）、山仁工
    業股份有限公司（下稱山仁公司）簽立委託發行商業本票保證契約，而分別自僑
    得公司、山仁公司取得系爭本票兩張，並非自明莊公司、鴻吉公司處取得，亦即
    上訴人與明莊公司、鴻吉公司非票據直接前後手關係，被上訴人並非系爭兩張本
    票之票據債務人，且依票據法第十三條前段規定票據債務人不得以自己與發票人
    或執票人之前手間所存抗辯之事由對抗執票人，故被上訴人主張非有理由等語抗
    辯。並聲明：(一)原判決不利於上訴人部分廢棄。(二)右廢棄部分，被上訴人在第一
    審之訴駁回。（原審為被上訴人部分勝訴、部分敗訴之判決，上訴人不服提起上
    訴，被上訴人則對不利部分，未提起上訴）。
三、按債權人對於分配表所載各債權人之債權或分配金額有不同意者，應於分配期日
    一日前，向執行法院提出書狀，聲明異議；異議未終結者，為異議之債權人，得
    向執行法院對為反對陳述之債權人或債務人提起分配表異議之訴；聲明異議人未
    於分配期日起十日內向執行法院為起訴之證明者，視為撤回異議之聲明；前項期
    間，於第四十條之一有反對陳述之情形，自聲明異議人受通知之日起算。強制執
    行法第三十九條、第四十條之一及第四十一條分別定有明文。查原審九十一年度
    執字第一七０三０號清償票款強制執行事件（被上訴人為債權人；明莊公司、鴻
    吉公司為債務人；上訴人為參與分配債權人），於九十二年五月十三日就所扣得
    債務人於提存所存之提存金（含利息）共七千七百八十七萬四千八百二十七元，
    製成分配表，並於同年五月三十日實施分配。被上訴人於九十二年五月二十一日
    收受分配表後，於同年月二十九日（分配期日一日前）具狀聲明異議否認上訴人
    與明莊公司、鴻吉公司間有債權債務關係存在等，上訴人於同年六月九日收受異
    議通知後，於九十二年六月十九日即陳述不同意被上訴人異議之內容。被上訴人
    於同年六月九日即具狀提起本件分配表異議之訴等情，有原審九十一年度執字第
    一七０三０號民事執行卷宗全卷可證，是本件已具提起分配表異議之訴形式要件
    。又前揭強制執行事件，執行法院於九十二年五月十三日以板院民執辰字第一七
    ○三○號通知檢附分配表後，先後於九十二年十二月十日以板院通九十一執辰字
    第一七○三○號通知檢附更正之分配表，又於九十二年十二月二十三日以板院通
    九十一執辰字第一七○三○號通知檢附再更正之分配表，惟被上訴人之異議部分
    ，執行法院並未更正，故被上訴人仍提異議，有前開通知及被上訴人之民事陳報
    狀可證（見執行卷第一六○頁至第一六七頁、第二二一頁至第二二七頁、第二四
    ○頁至第二四五頁、被上訴人九十二年十二月二十九日民事陳報狀），執行法院
    現存者係九十二年十二月二十三日製作之分配表，本院就新之分配表有關上訴部
    分為審理，合先敘明。
四、查：上訴人所參與分配之系爭債權，執行名義分別為台灣台北地方法院八十八年
    度票字第一三九四號本票裁定、八十八年度票字第五０七八號本票裁定，其本票
    均為明莊公司、鴻吉公司、鴻昶公司所共同簽發、發票日均為八十七年十一月十
    六日、面額各為三千萬元，分別有僑得公司、山仁公司背書，此為兩造所不爭執
    ，並有台灣台北地方法院八十八年度票字第一三九四號本票裁定及確定證明書、
    八十八年度票字第五０七八號本票裁定、確定證明書影本，及上訴人所提出，為
    被上訴人所不爭執之系爭本票影本兩紙足證，堪信為真實。本件兩造爭點在於：
    系爭兩張本票，上訴人與明莊公司、鴻吉公司是否為直接前後手關係，亦即被上
    訴人得否主張原因關係之抗辯。按「票據乃文義證券及無因證券，故票據上之權
    利義務，悉依票上所載文義定之，與其基礎之原因關係各自獨立。票據上權利之
    行使，不以其原因關係存在為前提，從而執票人行使票據上權利時，就其基礎之
    原因關係確係有效存在，並不負舉證責任。反之，若票據債務人以自己與執票人
    間所存抗辯之事由，對抗執票人，依票據法第十三條規定意旨觀之，固非法所不
    許，惟應由票據債務人就該抗辯事由負舉證之責任」，最高法院九十一年年度台
    簡上字第二二號判決可供參考（同院九十二年年度台簡上字第二九號判決亦採相
    同見解）。又「支票為文義證券（形式證券），不允債務人以其他立證方法變更
    或補充其文義」，最高法院六十八年台上字第三七七九號判例可資參照。又「票
    據乃文義證券，不允許債務人以其他立證方法變更或補充其文義，故凡在票據背
    面或其黏單上簽名而形式上合於背書之規定者，即應負票據法上背書人之責任，
    縱令係屬隱存保證背書，且為執票人所明知，仍不能解免其背書人之責任」，最
    高法院九十三年年度台簡上字第五號判決可供參考（同院五十五年台上字第一八
    七三號判決、同院九十二年度台簡上字第二四號判決亦採相同見解）。本票為文
    義證券，其背書之順序應依文義順序定之（最高法院八十五年度台上字第一三九
    八號判決參照）。本件本票依其文義記載，為明莊公司、鴻吉公司、鴻昶公司所
    共同簽發、發票日均為八十七年十一月十六日、面額各為三千萬元，分別有僑得
    公司、山仁公司背書，已如前述，故明莊公司、鴻吉公司與上訴人並非直接當事
    人。按「票據債務人不得以自己與發票人或執票人之前手間所存抗辯之事由對抗
    執票人」，票據法第十三條前段定有明文。又「票據法第十三條前段規定，票據
    債務人祇不得以自己與執票人之前手間所存抗辯之事由對抗執票人，若以其自己
    與執票人間所存抗辯之事由資為對抗，固非法所不許，惟須以兩者間有得資為對
    抗之抗辯事由存在為前提」，最高法院九十三年度台簡上字第二號判決可供參考
    （同院五十七年度台上字第二○五九號判決、八十二年度台上字第六二九號判決
    、九十一年度台簡上字第二七號判決亦採相同見解），明莊公司、鴻吉公司與上
    訴人既非直接當事人，自不生直接當事人之抗辯問題，上訴人既已取得本票裁定
    之執行名義，自得列入分配。被上訴人依強制執行法第四十一條第一項前段規定
    提起本件分配表異議之訴，請求：(1)將九十二年十二月二十三日所作成如附件所
    示更正後之分配表(一)中，上訴人原列入分配之第一項（即假扣押執行費二十一萬
    元）、第六項（即票款三千萬元及三千萬元，合計六千萬元之本金及利息）債權
    額，均應予剔除，減為零元；暨(2)將九十二年十二月二十三日所作成更正後之分
    配表(二)中，上訴人原列入分配之第二項（假扣押執行費二十一萬元）、第六項（
    「表１分配不足」六千六百四十六萬一千二百三十一元）債權額，均應予剔除，
    減為零元，為無理由，應予駁回。
五、系爭本票之背書順序係以文義為準，不得以其他立證方法變更或補充其文義，故
    證人溫秋英、蕭立群之證言，並不影響判決結果。本件事證已臻明確，兩造其餘
    攻擊防禦方法及立證，經本院斟酌後認與判決結果不生影響，爰不逐一贅述，附
    此敘明。
六、綜上所述，上訴人抗辯，自屬可信，被上訴人主張，為不足採。從而，被上訴人
    提起分配表異議之訴，請求：(1)將九十二年十二月二十三日所作成如附件所示更
    正後之分配表(一)中，上訴人原列入分配之第一項（即假扣押執行費二十一萬元）
    、第六項（即票款三千萬元及三千萬元，合計六千萬元之本金及利息）債權額，
    均應予剔除，減為零元；暨(2)將九十二年十二月二十三日所作成更正後之分配表
    (二)中，上訴人原列入分配之第二項（假扣押執行費二十一萬元）、第六項（「表
    １分配不足」六千六百四十六萬一千二百三十一元）債權額，均應予剔除，減為
    零元，為無理由，應予駁回。原審判命原審九十一年度執字第一七０三０號清償
    票款強制執行事件，於民國九十二年十二月二十三日作成之如附件所示分配表(一)
    中第一項及第六項所列上訴人應受分配之金額，暨於民國九十二年十二月二十三
    日作成之分配表(二)中第二項及第六項所列上訴人應受分配之金額，均應予剔除，
    減為零元，自有未洽。上訴意旨指摘原判決不當，求予廢棄改判，為有理由。自
    應由本院予以廢棄改判，如主文第二項所示。
七、據上論結，本件上訴為有理由，依民事訴訟法第四百五十條、第七十八條，判決
    如主文。
中　　　華　　　民　　　國　　九十三　　年　　　十　　　月　　  五    　日
                              民事第六庭
                                  審判長法  官　陳　博　享
                                        法  官  高　鳳　仙
                                        法  官  林　恩　山
正本係照原本作成。
如不服本判決，應於收受送達後二十日內向本院提出上訴書狀，其未表明上訴理由者
，應於提出上訴後二十日內向本院補提理由書狀（均須按他造當事人之人數附繕本）
上訴時應提出委任律師或具有律師資格之人之委任狀；委任有律師資格者，另應附具
律師資格證書及釋明委任人與受任人有民事訴訟法第四百六十六條之一第一項但書或
第二項（詳附註）所定關係之釋明文書影本。
中　　　華　　　民　　　國　　九十三　　年　　　十　　　月　　　六　　　日
　　　　　　　　　　　　　　　　　　　　書記官　董　曼　華
附註：
民事訴訟法第四百六十六條之一（第一項、第二項）：
對於第二審判決上訴，上訴人應委任律師為訴訟代理人。但上訴人或其他法定代理人
具有律師資格者，不在此限。
上訴人之配偶、三親等內之血親、二親等內之姻親，或上訴人為法人、中央或地方機
關時，其所屬專任人員具有律師資格並經法院認為適當者，亦得為第三審訴訟代理人
。
